【裁判字號】    97,勞上易,86
【裁判日期】    980331
【裁判案由】    給付資遣費等
【裁判全文】
臺灣高等法院民事判決                97年度勞上易字第86號
上  訴  人  甲○○
訴訟代理人  詹順發律師
上  訴  人  乙○○
            戊○○
上二人共同
訴訟代理人  廖蕙芳律師
被 上訴 人  丁○○
訴訟代理人  丙○○
上列當事人間給付資遣費等事件，上訴人對於中華民國97年 8月
14日臺灣士林地方法院96年度勞訴字第18號第一審判決提起上訴
，被上訴人並為訴之追加、擴張，經本院於98年 3月17日言詞辯
論終結，判決如下：
    主  文
原判決廢棄。
被上訴人在第一審之訴及追加、擴張之訴均駁回。
第一、二審及追加、擴張之訴訴訟費用由被上訴人負擔。
    事  實
甲、上訴人方面：
一聲明：
  (一)原判決廢棄。
  (二)被上訴人在第一審之訴及追加、擴張之訴均駁回。
二陳述：除與原判決記載相同者外，補稱略以：
  (一)上訴人甲○○部分：
    被上訴人曾起訴請求甲○○給付資遣費，經臺灣士林地方法
    院（下稱士林地院）93年度勞訴字第33號判決敗訴及臺灣高
    等法院94年度勞上易字第79號判決駁回上訴，故本件被上訴
    人對甲○○係重複起訴。甲○○並未與被上訴人訂立任何契
    約，被上訴人係與訴外人王祚年訂立委任契約，其雇主為王
    祚年，並非甲○○及其合夥。又本件資遣費請求權時效應適
    用民法第126條規定之5年短期時效，故被上訴人之請求權已
    罹於時效。另被上訴人請求金額之計算方式亦有誤。
  (二)上訴人乙○○、戊○○部分：
    士林地院93年度勞訴字第33號、96年度湖勞簡字第23號民事
    判決理由已說明乙○○、戊○○並非佑平醫院之經營者，故
    乙○○、戊○○非被上訴人之雇主，被上訴人於民國87年12
    月15日訂立之委任契約相對人亦非乙○○、戊○○，被上訴
    人以乙○○、戊○○為訴訟相對人，係當事人不適格。86年
    8 月27日佑平醫院出租前之人事獎金等費用，係由合夥負擔
    ，其後則與合夥無關，甲○○與乙○○、戊○○於協議書第
    8點明訂 86年之中秋節獎金由合夥負擔，年終獎金由出租者
    與承租者按月份分擔，係為釐清租賃雙方之爭議。另被上訴
    人之請求權已罹於時效。
三證據：除援用原審提出者外，補提佑平醫院開業執照、扣繳單
  位設立（變更）登記申請書、全民健康保險投保單位成立通知
  書、投保單位保險對象異動暨減免清冊、勞工保險局92年7月3
  日函、89年度醫師等執行業務狀況調查紀錄表、全民健康保險
  特約醫事服務機構合約、臺灣臺北地方法院92年度執字第
  40129號執行命令、士林地院92年度湖簡移調字第234號調解筆
  錄、法務部行政執行署臺北行政執行處通知、法務部行政執行
  署板橋行政執行處通知及執行命令、臺北縣政府廢污水排放許
  可證、交通部公路局臺北區監理所基隆監理站89年12月18日、
  90年12月26日、91年12月5日函、 勞工體格及健康檢查指定醫
  療機構證明、合約書、佑平醫院90年11月13日函、中華血液基
  金會臺北捐血中心個人供血合約書、 92年度北簡字第11048號
  臺灣電力股份有限公司答辯狀、王祚年 92年1月11日存證信函
  、王祚年致佑平醫院同仁 92年4月20日函、臺北縣政府衛生局
  92年10月27日函、財政部臺灣省北區國稅局瑞芳稽徵所汐止服
  務處93年9月23日函等影本為證， 並請調閱臺灣高等法院94年
  度勞上易字第79號卷及向臺北縣政府衛生局查證申辦佑平醫院
  歇業者是否為王祚年。
乙、被上訴人方面：
一聲明：
  (一)上訴駁回。
  (二)上訴人應再給付被上訴人資遣費新臺幣（下同）12,680元及
    預告工資38,041元，並自訴狀繕本送達翌日起至清償日止按
    年利率5％計算之利息。
二陳述：除與原判決記載相同者外，補稱略以：
  被上訴人並未重複起訴，本件亦無當事人不適格情形。被上訴
  人係與佑平醫院成立僱傭關係，擔任基層護士。佑平醫院於92
  年1日間暫停營業後， 被上訴人即未曾間斷請求佑平醫院給付
  資遣費，於96年2月6日起訴時，未超過5年時效。
三證據：除援用原審提出者外，補提每週工作時間表、畢業證書
  、佑平醫院護理部公告等影本為證。
    理  由
一按於第二審程序為訴之變更或追加，非經他造同意，不得為之
  ，但請求之基礎事實同一，或擴張或減縮應受判決事項之聲明
  者，不在此限，民事訴訟法第446條第1項、第255條第1項第2
  款、第3款 分別定有明文。被上訴人原請求上訴人給付資遣費
  171,185元 及其法定遲延利息，嗣於本院變更請求上訴人給付
  資遣費183,865元、預告工資38,041元 及其法定遲延利息，核
  其追加預告工資部分，與資遣費部分同係基於終止勞動契約之
  請求，基礎事實同一，資遣費部分則係擴張應受判決事項之聲
  明，擴張請求12,680元（183,865－171,185＝12,680），均應
  予准許。
二被上訴人主張：上訴人成立合夥所經營之佑平醫院於81年11月
  間僱用被上訴人擔任護理工作，甲○○於86年間取得醫院經營
  權，被上訴人於87年7月1日改簽立委任契約，性質仍為受僱，
  詎上訴人於92年1月21日突然以整修內部為由， 公告佑平醫院
  暫停營業，並要求被上訴人回家待命，惟上訴人遲不復業，被
  上訴人始驚覺上訴人無意續為營業， 乃於92年4月17日對佑平
  醫院聲請勞資爭議調解，並對調解代表即甲○○為終止勞動契
  約之表示，上訴人應依勞動基準法規定，給付被上訴人自87年
  7 月1日起至92年4月17日止之資遣費183,865元 及一個月預告
  工資38,041元等情，於原審求為判命上訴人給付被上訴人資遣
  費171,185元及自起訴狀繕本送達翌日起至清償日止按年利率5
  ％計付利息之判決，上訴後擴張請求再給付資遣費12,680元，
  並追加請求預告工資38,041元及其法定遲延利息。
三上訴人甲○○則辯稱：其未與被上訴人訂立任何契約，被上訴
  人係與訴外人王祚年訂立委任契約，被上訴人對甲○○係重複
  起訴，且其資遣費請求權已罹於5年時效而消滅， 所請求之金
  額亦有誤等語。另上訴人乙○○、戊○○辯稱：上訴人成立之
  合夥已將佑平醫院經營權及管理權出租予甲○○，乙○○、戊
  ○○並非佑平醫院之經營者或被上訴人之僱主，被上訴人對乙
  ○○、戊○○為請求，係當事人不適格，其請求權亦已罹於時
  效等語。
四兩造不爭執事項（參見本院卷第56至58頁之98年3月5日準備程
  序筆錄）：
  (一)佑平醫院（原名稱濟仁醫院，86年間改名，設臺北縣汐止鎮
    ○○○路425-433號）係由乙○○、甲○○、戊○○於80年2
    月間按乙○○50％、甲○○35％、戊○○15％之持股比例共
    同合夥投資設立。
  (二)甲○○於86年8月27日與乙○○、 戊○○簽訂協議書，由甲
    ○○承租濟仁醫院之管理權、經營權及醫療相關設施，並改
    名為「佑平醫院」。該協議書內容略為：「立協議書人乙○
    ○（以下簡稱甲方）、甲○○（以下簡稱乙方）、戊○○（
    以下簡稱丙方）等三方，同意將共同投資位於（臺北縣汐止
    鎮○○○路425-433號之醫院，持股比例， 甲方佔50％、乙
    方佔35％、丙方佔15％）之『管理權』、『經營權』及現有
    醫療相關設施，予以租賃，三方協議租賃方式及條件如下述
    ：一甲、乙、丙三方均有優先承租權利，由出價最高者承租
    ，如甲、乙、丙三方均無承租意願，則可尋求第四者承租。
    二租賃日期：自86年9月1日起至91年12月31日止。三租賃金
    額：醫院現有房舍，房租以每月30萬元計算，另醫院『管理
    權』、『經營權』及醫療相關設施使用權，每月租金80萬元
    ，合計每月租賃金額110萬元… 八醫院員工中秋節獎金歸甲
    、乙、丙三方共同支付。年終獎金（承租者新聘人員不列計
    ）則按出租者8/12、承租者4/12分擔支付…十租賃期間，如
    醫院員工納入勞基法，其員工相關退職金，由承租者完全負
    責。十一租賃期間，如有任何醫療糾紛，其賠償金額及相關法
    律責任由承租者負…十二決標價格：甲○○先生以每月租賃金
    額110萬元決標。」等語。
  (三)甲○○與訴外人王祚年於86年10月10日簽訂合約書，內容略
    為：「甲方（即甲○○）敦聘乙方（即王祚年）為佑平醫院
    院長及負責醫師。雙方約定事項如左：(一)本約有效期間為五
    年兩個月，自86年10月10日起至91年12月31日。(二)甲方每月
    支付乙方院長及負責醫師執照費與津貼共計6萬元整… 乙方
    負責醫療專責，另甲方聘請之醫師亦應負責其個人於執行業
    務時之一切責任，與乙方無涉。(三)乙方在甲方醫院駐診時間
    暫定為每週2、4下午1:30-5:30， 駐診酬勞另行支付。若視
    實際需要，得隨時調整。(四)每年度佑平醫院所得應繳納稅賦
    全由甲方負責，乙方個人印章1枚由甲方保管， 專為與健保
    局及銀行領款、存款專用…(六)甲方若因違約造成乙方之損失
    時，甲方應賠償乙方兩個月薪資（共計12萬元）。…(十)佑平
    醫院之資產、財務及營運全部為甲方所有及負責，與乙方無
    涉。」等語。佑平醫院於86年12月10日登記負責醫師為王祚
    年。
  (四)醫療保健服務業人員自87年7月1日起適用勞動基準法。被上
    訴人於87年12月15日與佑平醫院院長王祚年簽訂委任契約書
    ，內容略為：「第1條：委任期間自87年7月1日起，乙方（
    即被上訴人）受聘為甲方（即佑平醫院，負責人王祚年）之
    護理人員。第2條：委任職務及內容為：相關護理工作 及行
    政工作…第3條：甲方應於次月5日給付乙方當月之報酬。…
    第6條： 乙方自正式受委任之日起，於契約期間內，得享有
    和甲方員工相同之勞工保險及全民健康保險給付之權利。惟
    乙方應負擔法定比例之保險費。第7條： 乙方應親自執行委
    任事務，但如有不得已之事由且經甲方同意後，得使第三人
    代為執行。前項情形如影響甲方之業務進行時，甲方得終止
    契約。…第15條：本契約未約定之事項適用民法委任等章節
    及其他相關法令。」等語，當時被上訴人係擔任護士職務。
    被上訴人自 82年3月11日起以投保單位「佑平醫院」加入勞
    工保險，92年1月30日退保。 依87年7月1日履歷表之記載，
    被上訴人係國防部醫學院護理科畢業（54年9月入校，58年9
    月離校）。
  (五)訴外人鄭芯怡於87年12月4日與佑平醫院 院長王祚年簽訂不
    定期服務契約書，內容略為：「第1條：服務期間自87年7月
    1 日起，乙方（即鄭芯怡）受聘為甲方（即佑平醫院，負責
    人王祚年）之員工。第2條： 乙方接受甲方之監督指揮，擔
    任下列各項工作…第3條：工作時間、休假…第4條：薪資…
    第6條：福利…第7條：年終獎金…第8條：退休… 第14條：
    本契約所訂定之事項與勞基法及其他相關法令規定牴觸時，
    適用有關法令規定辦理。…」。
  (六)佑平醫院於92年1月12日以整修內部為由，公告暫停營業，
    並通知包含被上訴人在內之全體員工回家待命。被上訴人於
    同年4月17日向臺北縣政府勞工局申請調解， 並對佑平醫院
    之調解代表即甲○○為終止勞動契約之意思表示。
  (七)乙○○、甲○○、戊○○於 92年11月3日13時在臺北市○○
    ○路○段121號6樓23室， 為「乙○○、甲○○、戊○○共同
    合夥經營臺北縣汐止市濟仁醫院（改稱佑平醫院）事，因房
    子已遭收回，關於合夥事業如何處理」一事，開會決議解散
    合夥，並選任乙○○為清算人。
  (八)依91年度薪資扣繳憑單記載，扣繳單位為佑平醫院，扣繳義
    務人為王祚年，被上訴人於90年12月至91年12月共計13個月
    之薪資所得為494,532元，平均每月薪資為38,041元。
  (九)被上訴人曾請求甲○○給付本件資遣費等，經士林地院93年
    度勞訴字第33號判決敗訴及臺灣高等法院94年度勞上易字第
    79號判決駁回上訴（以佑平醫院登記之負責人及經營人為王
    祚年，歷年來均由王祚年對外代表佑平醫院為一切行為，應
    由王祚年負契約責任為由）確定。被上訴人又曾請求王祚年
    給付本件資遣費等，經臺灣臺北地方法院93年度勞訴字第25
    號判決駁回其訴（以被上訴人與王祚年間無契約關係存在為
    由）。被上訴人復曾請求甲○○及王祚年（以「佑平醫院即
    甲○○、佑平醫院即王祚年」之合夥關係）給付本件資遣費
    等，經士林地院內湖簡易庭95年度湖勞簡字第15號判決駁回
    其訴（以未以全體合夥人為被告，當事人不適格為由）。
五兩造爭執要點及本院之判斷
  (一)本件是否重複起訴？是否為確定判決之既判力所及？是否當
    事人適格？
    被上訴人固曾請求甲○○給付本件資遣費，經士林地院93年
    度勞訴字第33號判決敗訴，並經臺灣高等法院94年度勞上易
    字第79號判決駁回上訴確定。惟被上訴人於本件係請求甲○
    ○、乙○○、戊○○成立之合夥給付資遣費，其當事人並不
    相同，尚非重複起訴，亦非確定判決之既判力所及。另合夥
    之財產為合夥人全體公同共有，故被上訴人請求甲○○、乙
    ○○、戊○○成立之合夥給付資遣費，以對於合夥財產有處
    分權能之全體合夥人為被告，其當事人即為適格。
  (二)被上訴人究與何人成立僱傭關係或委任關係？
    被上訴人主張佑平醫院係由甲○○、乙○○、鍾世群合夥經
    營，被上訴人係與該合夥成立勞動契約關係等語，為甲○○
    、乙○○、鍾世群所否認。經查：
    1.佑平醫院原名濟仁醫院，固係由乙○○、甲○○、戊○○
      於80年2月間共同投資設立（詳見兩造不爭執事項(一)），
      被上訴人亦於82年間因受僱於佑平醫院而加入勞工保險（
      詳見兩造不爭執事項(四)）。 惟甲○○已於86年8月27日與
      乙○○、戊○○簽訂協議書，由甲○○承租濟仁醫院之管
      理權、經營權及醫療相關設施，並改名為佑平醫院，約定
      租賃期間自 86年9月1日起至 91年12月31日止，每月租金
      110萬元， 其間如醫院員工納入勞基法，相關退職金由甲
      ○○完全負責（詳見兩造不爭執事項(二)），可見自86年9
      月1日起， 佑平醫院係由甲○○獨資經營。而甲○○、乙
      ○○、戊○○成立之合夥所經營之事業，僅係出租佑平醫
      院之管理權、經營權及醫療相關設施，以獲得租金收入而
      已，尚非經營佑平醫院之業務。
    2.再者，甲○○簽訂上開協議書後，即於86年10月10日與王
      祚年簽訂合約書，聘請王祚年為佑平醫院院長及負責醫師
      ，約定於86年10月10日至91年12月31日之合約期間，由王
      祚年負醫療專責，甲○○則按月支付王祚年執照費、津貼
      與駐診酬勞，佑平醫院應納稅賦亦全由甲○○負責，且王
      祚年個人印章由甲○○保管，專用於健保局及銀行領款、
      存款，佑平醫院之資產、財務及營運全部為甲○○所有及
      負責，與王祚年無涉等語（詳見兩造不爭執事項(三)），則
      甲○○承租佑平醫院後，既獨力依醫療法第18條規定設置
      督導佑平醫院醫療業務之醫師，並負責處理佑平醫院之財
      務及繳納稅捐等事務，足認為實際經營佑平醫院業務者。
    3.參酌被上訴人曾於臺灣士林地方法院93年度勞訴字第33號
      請求甲○○給付資遣費等事件中表示：被上訴人自81年11
      月起受僱於濟仁醫院從事護理工作，當時醫院出資人為甲
      ○○、乙○○、戊○○，86、87年間，甲○○表示濟仁醫
      院已由其一人獨資經營，並改名為佑平醫院，負責人雖登
      記為王祚年，但實際出資及經營之人為甲○○，所有業務
      均由甲○○掌控，被上訴人亦係由甲○○僱用，薪資由甲
      ○○支付，「委任契約書」係甲○○拿空白契約之第２面
      ，要求被上訴人簽名等語（參見原法院卷第60、61頁之臺
      灣士林地方法院93年度勞訴字第33號民事判決），於本件
      亦表示：甲○○於86年取得濟仁醫院經營權後，即改名佑
      平醫院，並在護理會議中向全體員工宣佈福利及資歷照舊
      等語（參見原法院96年度湖勞調第4號卷第6頁之起訴狀）
      及甲○○於87年12月15日要求被上訴人於甲方空白之「委
      任契約書」第２頁簽名等語（參見本院卷第39頁之被上訴
      人98年2月20日答辯狀(一)）。 可見被上訴人知悉佑平醫院
      自86年間起由甲○○獨資經營，且事後在甲○○交付之「
      委任契約書」上簽名，復曾自認受僱於甲○○。
    4.從而，86年間甲○○獨資經營佑平醫院以後，被上訴人主
      張之勞動契約關係，應係存在於其與甲○○之間。故被上
      訴人主張勞動契約已於92年4月17日終止， 請求甲○○、
      乙○○、戊○○成立之合夥給付自87年7月1日起至92年4
      月17日止之資遣費及預告工資，即無理由。
六綜上所述，被上訴人依勞動契約關係，請求甲○○、乙○○、
  戊○○成立之合夥給付資遣費171,185元 及其法定遲延利息，
  為無理由，不應准許。原審判命上訴人給付，並依職權為假執
  行之宣告，尚有未洽。上訴意旨求予廢棄改判，為有理由。另
  被上訴人擴張請求上訴人給付資遣費12,680元及追加請求預告
  工資38,041元部分，為無理由，應予駁回。
七本件事證已臻明確，兩造其餘攻擊、防禦方法經逐一審酌後，
  認與判決結果不生影響，無再論述之必要，附此敘明。
八據上論結，本件上訴為有理由，追加、擴張之訴為無理由。依
  民事訴訟法第450條、第78條，判決如主文。
中    華    民    國    98    年    3     月    31    日
                    民事第九庭
                        審判長法  官  黃熙嫣
                              法  官  鄭傑夫
                              法  官  林玲玉
正本係照原本作成。
不得上訴。
中    華    民    國    98    年    4     月    3     日
                              書記官  倪淑芳


司法院資訊處製作；財團法人民間司法改革基金會備份。
